臺灣高等法院刑事判決
109年度侵上更一字第14號
上  訴  人  
即  被  告  周志明


選任辯護人  蔡尚樺律師（法扶律師）
上列上訴人因妨害性自主等案件，不服臺灣桃園地方法院106年
度侵訴字第106號，中華民國107年8月17日第一審判決（起訴案
號：臺灣桃園地方檢察署106年度偵字第16530號），提起上訴，
經判決後，由最高法院發回更審，本院判決如下：
    主  文
原判決撤銷。
甲○○犯強制性交未遂罪，處有期徒刑拾月；又犯強制性交未遂罪
，處有期徒刑玖月。應執行有期徒刑壹年伍月。緩刑伍年，緩刑
期間付保護管束，並於刑之執行前，令入相當處所，施以監護伍
年。
    犯罪事實
一、甲○○因罹患精神疾病，自民國95年間起至長庚醫療財團法人
    桃園長庚紀念醫院（下稱桃園長庚醫院）、林口長庚紀念醫
    院（下稱林口長庚醫院）精神科就醫，並多次住院治療，經
    診斷為思覺失調症與中度智能障礙，持續治療至106年間，
    惟僅能部分緩解，仍有精神病殘餘症狀，其精神症狀與躁動
    情況仍偶有出現，且治療遵從性不佳，出院後不服藥物，於
    106年7月12日前數日，又因與家人爭吵而離家出走，獨自在
    外遊蕩，而於下列行為時之辨識行為違法或依其辨識而行為
    之能力，已處於顯著降低之狀態：
  ㈠於106年7月12日凌晨0時許，在桃園市龜山區文化二路某處，
    見代號0000000000女子（姓名年籍詳卷，下稱甲 ）單獨行
    經該處，竟萌生強制性交之犯意，追躡甲 至文化二路48號
    前，先將甲 撲倒，壓坐甲 身上，以其性器摩蹭甲 身體正
    面，隨即動手拉扯試圖脫下甲 褲子，而以此強暴手法，違
    反甲 之意願，欲對其為強制性交行為。幸因甲 持續呼救，
    並奮力掙脫求援，甲○○始未得逞而不遂。
  ㈡於同日凌晨0時35分許，在桃園市龜山區文化二路與復興二路
    口，見代號3469B106106女子（姓名年籍詳卷，下稱乙 ）單
    獨行經該處，另基於強制性交之犯意，以雙手強行抱住乙 
    試圖壓制，而以此強暴手法，違反乙 之意願，欲對其為強
    制性交行為。幸因乙 大聲尖叫，並順利掙脫，甲○○始未得
    逞而不遂。
二、案經甲 、乙 訴由桃園市政府警察局龜山分局移送臺灣桃園
    地方檢察署檢察官偵查起訴。
    理  由
壹、證據能力：
    按被告以外之人於審判外之言詞或書面陳述，除法律有規定
    者外，不得作為證據；又被告以外之人於審判外之陳述，雖
    不符合同法第159條之1至第159條之4之規定，但經當事人於
    審判程序同意作為證據，法院審酌該言詞陳述或書面陳述作
    成時之情況，認為適當者，亦得為證據。當事人、代理人或
    辯護人於法院調查證據時，知有第159條第1項不得為證據之
    情形，而未於言詞辯論終結前聲明異議者，視為有前項之同
    意，刑事訴訟法第159條第1項及第159條之5分別定有明文。
    查本案言詞辯論終結前，檢察官、上訴人即被告甲○○及辯護
    人均未就本判決所引用之各該被告以外之人於審判外之陳述
    及所調查之證據主張有刑事訴訟法第159條第1項不得為證據
    之情形，而均同意作為證據（見本院卷第38至41、83至86頁
    ），本院審酌該證據作成時並無違法及證明力明顯過低之瑕
    疵等情況，認為適當，應有證據能力。至於所引其餘非屬供
    述證據部分，既不適用傳聞法則，亦非公務員違背法定程序
    所取得，依刑事訴訟法第158條之4反面解釋，同具證據能力
    。
貳、得心證之理由
一、訊據被告對於上開犯罪事實均坦承不諱（見偵卷第35至36頁
    、原審卷第74、110頁反面、第152頁、本院侵上訴17卷第14
    0頁、本院卷第37、87至88頁），核與證人即告訴人甲 、乙
     、證人即目擊證人徐健智證述大致相符（見偵卷第13至14
    、17、20至21、48至50頁），並有現場監視錄影畫面翻拍照
    片、林口長庚醫院106年7月12日受理疑似性侵害事件驗傷診
    斷書等在卷可稽（見偵卷第29至30頁、驗傷診斷書置偵卷不
    公開卷彌封袋），均可佐被告前開出於任意性之自白與事實
    相符，得採為認定事實之證據。
二、按刑法上之「猥褻」，係指性交以外，基於滿足性慾之主觀
    犯意所為一切色情行為。而所謂「性騷擾」，則指性侵害犯
    罪以外，對他人實施違反其意願而與性或性別有關之行為，
    且合於性騷擾防治法第2條第1款、第2款所規定之情形而言
    。若行為人係意在違反被害人之意願而為「性交」，且已著
    手實行者，縱令未達目的，則應論以強制性交未遂。查被告
    於檢察官偵訊時供稱：（問：你於106年7月12日凌晨0時許
    ，有無將一名女子《即甲 》撲倒並壓坐其身上？）有；（問
    ：你當時欲對甲 做何事？）我想要性侵她；（問：你有無
    想脫甲 衣褲？）有，我想拉她衣褲但沒有成功；（問：你
    離開甲 後，於同日凌晨0時35分許，有無正面抱住另一名女
    子《指乙 》？）有，但我是從後面抱，對方也是一直掙脫，
    我就兩隻手把她抱緊，因為我想要發洩慾望，想要性侵另一
    名女子等語（見偵卷第35頁反面）。並於原審訊問時供稱：
    （問：你是否有試著去脫掉甲 褲子？）我有拉，扯不開，
    就彈回去，前後彈；（問：你為何想要脫掉甲 褲子？）我
    想要強暴；（問：你當時有無抱住乙 ？）有；（問：你有
    無想要用自己的生殖器插入乙 的生殖器？）我是有這種想
    法，但是我沒有做出來等語（見原審卷第10至11頁）。徵諸
    甲 於警詢時證述：當時被告突然用身體把我撲倒，整個人
    壓坐我身上，我的臉朝向他，他就用他的下半身對著我做猥
    褻動作（抽插時的動作），做了一下下，過程中他都沒有說
    話，就開始要脫我褲子，我一直掙扎，用腳踢他並大喊救命
    ，不讓他脫我的褲子，一陣掙扎後我就跑掉，到馬路對面去
    求救等語（見偵卷第13頁），以及乙 於警詢時所指：我當
    時在文化二路與復興二路口要過馬路時，遭被告正面抱住，
    我大聲尖叫一聲他就放手，約15分鐘前被告在文化二路抱住
    1個女生（指甲 ），我一直聽到甲 大叫救命，甲 叫得很淒
    慘，我趕緊幫她撥打119，我怕被告盯上我，所以我徒步繞
    到文興路再左轉公園路口，最後右轉回到文化二路上，沒想
    到在文化二路與復興二路口要過馬路上，還是遭被告正面抱
    住等情（見偵卷第17頁及反面）。足認本件被告係自始基於
    強制性交之犯意，先對甲 著手實行強暴行為，幸因甲 持續
    呼救，並奮力掙脫求援致未得逞；詎被告仍不肯罷休，另萌
    生對其他女子強制性交之犯意，始再對乙 著手實行強暴行
    為甚明，顯非僅止於猥褻或性騷擾而已。是被告主觀上有先
    後對甲 、乙 強制性交之犯意，客觀上均已著手強暴行為之
    實行，至為灼然。綜上，本件事證明確，被告犯行均堪認定
    ，均應依法論科。
參、論罪科刑及撤銷改判之說明：　　
一、論罪：
　㈠被告先後對甲 、乙 著手強制性交構成要件之實行，因甲 、
    乙 奮力掙脫而未得逞，是核被告所為，均係犯刑法第221條
    第2項、第1項之強制性交未遂罪，共2罪。
　㈡被告雖已著手強制性交行為之實行，惟皆未生犯罪之結果，
    均屬未遂犯，爰均依刑法第25條第2項規定減輕其刑。
　㈢被告所犯上開二罪，犯意各別，行為互殊，應分論併罰。
　㈣被告因罹患精神疾病，自95年間起即至桃園長庚醫院、林口
    長庚醫院精神科就醫，並多次住院治療，經診斷為思覺失調
    症與中度智能障礙，持續治療至106年間，惟僅能部分緩解
    ，仍有精神病殘餘症狀，其精神症狀與躁動情況仍偶有出現
    ，衝動控制不佳等情，有林口長庚醫院106年8月25日診斷證
    明書、回診單、處方箋、病歷摘要、林口長庚醫院106年12
    月6日、107年5月21日診斷證明書、桃園長庚醫院108年4月1
    6日長庚院桃字第1080350044號函及所附相關病歷資料、林
    口長庚醫院108年6月26日長庚院林字第1080550633號函及所
    附相關病歷資料存卷可參（見偵卷第54至77頁反面、原審卷
    第63、127頁、本院侵上訴17病歷資料卷一至四，上開桃園
    長庚醫院及林口長庚醫院檢附病歷資料之函文雖均載稱被告
    係自101年間起前往就醫等語《見病歷資料卷一第3頁、卷四
    第3頁》，惟核以前揭106年12月6日診斷證明書醫囑欄記載，
    以及相關病歷資料所示《如病歷資料卷一第7、15、87、271
    頁、卷四第10至11頁等》，可知被告早從95年間起即有多次
    就醫及住院紀錄，是上開函文應有誤載，附此敘明）。而依
    被告於警詢中針對員警詢問案發過程多以不記得了等語回覆
    （見偵卷第6頁反面）；於原審法院106年7月12日羈押訊問
    時所供：我跟家裡面的人吵架，好幾天都沒有住在家裡，自
    己在外面找工作，這幾天都是在便利商店過夜等語（見聲羈
    卷第6頁反面）；復於原審106年9月8日訊問時供稱：（問：
    為何你會把這2個女生當作你的對象？）我也不知道，眼睛
    浮出鬼2個字，我看到女生我就抱。（問：你是否每天都有
    固定回家？）都有。（問：為何你於偵查程序中的聲請羈押
    庭中稱你當時沒有回家，你是在便利商店？）我當時跟家人
    爭吵後，我就跑去便利商店，我跟別人借錢買水，過了2天
    之後，我就去性侵等語（見原審卷第11頁及反面），堪認其
    於本件案發日即106年7月12日前數日，因與家人爭吵而離家
    出走，獨自在外遊蕩，且對於案發過程偶有不復記憶、記憶
    不清或口出「眼睛浮出鬼2個字」之異於常情之語，則其案
    發時之精神及心智狀況為何？洵有究明之必要。茲經原審囑
    託衛生福利部桃園療養院對本件被告行為時之精神狀況為鑑
    定結果，結論略以：「周員（指被告）應符合思覺失調症之
    診斷。其涉案時之精神狀態，因精神障礙或其他心智缺陷，
    致其辨識行為違法或依其辨識而行為之能力，已達顯著降低
    之程度」，有該療養院107年6月22日桃療司法字第10750010
    05號函附之精神鑑定報告書可參（見原審卷第132至135頁反
    面）。審酌上開鑑定報告，係由專業醫療機關依嚴謹之鑑定
    程序，對被鑑定人即被告為精神狀態檢查、聽取其自訴涉案
    經過後，採用理學檢查、實驗室檢查、心理鑑衡等方法，並
    綜合被告之就醫紀錄、家族精神病史、家族關係、犯罪史等
    ，本於專業知識與臨床經驗，敘明係基於「到案發前1年，
    周員已進出精神科急慢性病房多次，…於鑑定時，周員呈現
    殘餘的精神病症狀…已發病多年，社會功能有明顯之退化…應
    符合思覺失調症之診斷」、「於案發前一段時間，治療遵從
    性不佳，出院後不服藥物，幻聽與妄想時有起伏，精神狀態
    並不穩定…足以影響個案辨識行為違法或依其辨識而行為之
    能力」、「案發後周員仍可進行部分自我辯解之行為，足見
    其判斷力與衝動控制能力雖因病情影響而顯著下降，但並未
    達到全然無法辨識之程度」等由所為之判斷，不論鑑定機關
    之資格、所採取之鑑定方法、過程及結果等，均無瑕疵可指
    ，應屬可採。據此，足認本件被告行為時，因精神障礙或其
    他心智缺陷，其辨識行為違法或依其辨識而行為之能力，已
    有顯著降低之情事，考量其罪責程度明顯較諸一般正常人為
    低，就其所犯上開二罪，爰均依刑法第19條第2項規定遞減
    其刑。
二、撤銷改判之說明
　㈠原審同上認定，就被告所犯2次強制性交未遂分別對被告論罪
    科刑，固非無見。惟：　　　
　⒈被告上訴後業已依甲 指定金額賠償，而盡力彌補甲 所受損
    害，原審未及審酌此部分有利被告之量刑因素，容有未恰。
　⒉按刑法部分條文於94年2月2日修正公布，並自95年7月1日施
    行，其中第87條第2項之規定，由修正前之「因精神耗弱或
    瘖啞而減輕其刑者，『得』於刑之執行完畢或赦免後，令入相
    當處所，施以監護」，修正為「有第19條第2項及第20條之
    原因，其情狀足認有再犯或有危害公共安全之虞時，於刑之
    執行完畢或赦免後，令入相當處所，施以監護。但必要時，
    得於刑之執行前為之」。申言之，祗要「其情狀足認有再犯
    或有危害公共安全之虞時」，法院即應義務宣付監護處分，
    並無裁量權。被告經原審囑託鑑定而認其於本案行為時，因
    思覺失調症與中度智能障礙，而有辨識行為違法或依其辨識
    而行為之能力顯著降低之情形，並依刑法第19條第2項規定
    減輕其刑。惟原判決未審酌鑑定報告所指被告社會功能有明
    顯之退化，且於案發前一段時間，治療遵從性不佳，出院後
    不服藥物，幻聽與妄想時有起伏，精神狀態並不穩定等情，
    以及被告於原審107年5月21日裁定交保停止羈押後於林口長
    庚醫院住院迄今，其衝動控制障礙仍無法回復，而有再犯、
    危害公共安全之虞，未併予宣告監護處分，即有未當。
　㈡被告上訴意旨略以：被告患有思覺失調症及中度智能不足，
    犯案當時又因為偶發性未按時服藥而犯本罪，現已長期居住
    於林口長庚醫院，住院期間精神狀態均於院方控制範圍、生
    活起居正常、未曾離院外出；請求法院安排與告訴人和解，
    並從輕量刑及併為緩刑之宣告等語。經本院傳喚及函知告訴
    人2人以上被告尋求和解事宜，告訴人2人均未到庭，甲 則
    函覆本院同意被告以新臺幣（下同）10至12萬元款項以為賠
    償，並經被告母親匯款履行，而稍彌補甲 所受傷害，是認
    被告上訴為有理由，且原判決另有以上可議之處，應由本院
    予以撤銷改判。
三、量刑：
　　爰審酌被告患有精神疾病卻未按時服用藥物，又為逞一己性
    欲而為本件犯行，不僅侵犯甲 、乙 之性自主權利及身心安
    全，亦嚴重危害社會治安；惟念其於偵查、法院審理中均坦
    認犯行，態度尚可，於本案前未曾因案經判處罪刑，有本院
    被告前案紀錄表可參，素行尚可，所為本件犯行對告訴人2
    人所生危害之程度（併參甲 陳報狀【見本院卷第49頁】）
    ，於本院審理中已依甲 意見支付賠償款項（見本院卷第87
    、97至101頁、另參甲 同上陳報狀），而對甲 所受損害稍
    有彌補，至乙 部分則經本院傳喚、函知均未到庭或回覆，
    兼衡被告自陳國中畢業之智識程度、勉持之家庭經濟狀況（
    見偵卷第6頁調查筆錄記載）、於本案經原審107年5月21日
    裁定命具保停止羈押迄今均因以上疾病於林口長庚醫院精神
    科病房住院治療中，有林口長庚醫院109年8月20日長庚院林
    字第1090850963號函可參（見本院卷第61頁），暨其犯罪之
    動機、目的、手段等一切情狀，分別量處如主文第2項所示
    之刑，並審酌被告犯罪之次數、情節、所犯數罪整體之非難
    評價，定其應執行之刑如主文第2項所示。　　
四、併諭知緩刑宣告之說明：
　　按緩刑為法院刑罰權之運用，法院對於具備緩刑要件之刑事
    被告，認為以暫不執行刑罰為適當者，得宣告2年以上5年以
    下之緩刑，為刑法第74條第1項所明定；法院是否宣告緩刑
    （含緩刑期間長短、有無附加負擔或條件，及緩刑期內是否
    付保護管束），有其自由裁量的職權，祇須行為人符合刑法
    第74條第1項所定的條件，法院即得宣告緩刑，與行為人犯
    罪態樣、情節是否重大，並無絕對必然的關聯性。查被告前
    未曾受有期徒刑以上刑之宣告，有本院被告前案紀錄表可憑
    ，因罹患思覺失調症且為中度智能障礙，受妄想症狀干擾，
    方犯本罪，於法院審理過程中雖亟欲與告訴人2人和解，惟
    均因告訴人2人未能到庭而未果，直至本院審理中再次函詢
    告訴人2人意見，經甲 表示同意被告支付10萬元款項以為補
    償而已依其條件支付賠償款項，如前所述。而乙 部分，雖
    未能彌補其所受損失或聽取其意見之表示，然本院考量刑罰
    之功能在於對受刑人之矯治、教化，茲念被告因一時失誤，
    致罹刑章，以被告之情狀，著重的應讓醫療機構取代監所之
    功能，令其能持續就診治療，至病情穩定，無治療必要為止
    。參以被告自原審裁定具保停止羈押迄今均於林口長庚醫院
    精神科病房住院治療，認被告經此偵審程序及上開刑之宣告
    應已知所警惕，如能繼續接受後述之監護治療，應無再犯之
    虞，所宣告之刑以暫不執行為適當，爰依刑法第74條第1項
    第1款之規定，宣告緩刑5年，暨依刑法第93條第1項第1款規
    定併諭知緩刑期間付保護管束。
五、監護處分之必要：
　　按有刑法第19條第2項及第20條之原因，其情狀足認有再犯
    或有危害公共安全之虞時，於刑之執行完畢或赦免後，令入
    相當處所，施以監護。但必要時，得於刑之執行前為之；前
    2項之期間為5年以下，刑法第87條第2項、第3項前段分別定
    有明文。查，被告因罹患精神疾病，自95年間起即多次住院
    治療，至106年間，僅能部分緩解，仍有精神病殘餘症狀，
    其精神症狀與躁動情況仍偶有出現，衝動控制不佳，且於案
    發前一段時間，治療遵從性不佳，出院後不服藥物，幻聽與
    妄想時有起伏，精神狀態並不穩定等情，業如前所述，且被
    告於原審107年5月21日裁定交保停止羈押後即於林口長庚醫
    院精神科急性病房、慢性病房住院治療迄今，現仍有顯著思
    覺失調症之症狀，包含認知障礙、聽幻覺、不適切之情感表
    達、衝動控制障礙等，經醫師評估屬難治之思覺失調症患者
    ，且合併中度智能不足，依目前醫療水準，被告之衝動控制
    障礙部分，無法回復，建議有受監護處分之必要，亦有前揭
    林口長庚醫院109年8月20日函可稽（見本院卷第61至62頁）
    ，參以被告於本件案發時，先後對甲 、乙 著手為強制性交
    而未遂。足見被告之思覺失調症精神疾病若無為妥善之治療
    ，難以排除再犯或對於社會治安及民眾之生命、身體、健康
    安全之危害，本院為預防被告再為類此之違法行為，導致危
    害社會安全秩序，認確有命被告入相當處所並施以監護之必
    要。此外，佐以前開林口長庚醫院109年8月20日函覆意見，
    並參酌檢察官建請對被告施以監護5年，而被告之選任辯護
    人對於監護期間5年亦表示可以接受等情（見本院卷第88、8
    9頁），為使被告之治療能接續，認被告之監護處分有在刑
    前實施之必要。爰依刑法第87條第2項但書、第3項前段之規
    定，併予宣告被告於刑之執行前，入相當處所，施以監護5
    年，期於適當之醫療處所、機構，接受適當看管及治療，避
    免被告再因自身疾病而對其個人、家庭及社會造成難以預期
    之危害，以資矯正；至於被告所受之監護保安處分宣告，依
    刑法第74條第5項規定，緩刑之效力不及於從刑與保安處分
    之宣告，併予敘明。
據上論斷，應依刑事訴訟法第369條第1項前段、第364條、第299
條第1項前段，判決如主文。
本案經臺灣桃園地方檢察署檢察官王鈺玟提起公訴，臺灣高等檢
察署檢察官丁俊成到庭執行職務。
中　　華　　民　　國　　109 　年　　10　　月　　6 　　日
                  刑事第十四庭  審判長法　官  黃斯偉
                                      法　官  程克琳
                                      法　官  黎惠萍
以上正本證明與原本無異。
如不服本判決，應於收受送達後20日內向本院提出上訴書狀，其
未敘述上訴之理由者並得於提起上訴後20日內向本院補提理由書
（均須按他造當事人之人數附繕本）「切勿逕送上級法院」。
                                      書記官  李格瑤
中　　華　　民　　國　　109 　年　　10　　月　　7 　　日
附錄：本案論罪科刑法條全文
中華民國刑法第221條
（強制性交罪）
對於男女以強暴、脅迫、恐嚇、催眠術或其他違反其意願之方法
而為性交者，處3年以上10年以下有期徒刑。
前項之未遂犯罰之。